【裁判字號】    91,訴,3010
【裁判日期】    920903
【裁判案由】    偽造文書
【裁判全文】
臺灣臺中地方法院刑事判決                        九十一年度訴字第三一號
    公  訴  人  台灣台中地方法院檢察署檢察官
    被      告  丁○○
    選任辯護人  常照倫律師
                張績寶律師
右列被告因偽造文書案件，經檢察官提起公訴（九十年度偵緝字第六七六號），本院
判決如左：
    主  文
丁○○無罪。
    理  由
一、公訴意旨略以：被告丁○○與己○○係張欽善之子。丁○○明知其父親張欽善於
    民國八十年間已患有老人痴呆症，已無辨人及辨別判斷事理之能力，亦無意思表
    示之能力，其為將張欽善所有坐落台中市○村段第二八四地號土地及其上八二０
    三建號，門牌號碼為台中市○○路○段六三之二號建物（下稱系爭房地）出售予
    善意之乙○○，竟基於偽造文書之概括犯意，先於八十四年一月十日，前往台中
    市北區戶政事務所，冒用張欽善之名義，在印鑑證明書上蓋用張欽善之印鑑章並
    偽造張欽善之署押，申請印鑑證明書乙紙。之後，又於八十四年一月十一日，在
    不知情之阮江洋所經營位於台中市○○路○段五六之一號二樓之阮代書事務所，
    委託阮江洋代為處理買賣契約之訂定及過戶手續等相關事宜，並冒用張欽善之名
    義，在授權書上盜蓋張欽善之印鑑章並偽造張欽善之署押，授權亦不知情之阮江
    洋之子丙○○代辦買賣契約之公證手續，並在買賣契約書上偽造張欽善之署押，
    而將張欽善所有上開不動產，以新台幣（以下同）二百四十萬元之價格出售予乙○○。丙○○並於同日持上開授權書及買賣契約書等資料，前往台灣台中地方法
    院公證處辦理公證手續，使該處之公務員將張欽善欲出售上開不動產之不實事項
    ，登載於職務上所掌之公文書即公證書上，足生損害於公證處人員對於公證書內
    容記載之正確性及張欽善。阮江洋並受丁○○之委託，於八十四年二月二十三日
    ，持不實之土地登記申請書等資料，前往台中市中正地政事務所送件申請辦理過
    戶登記，使該地政事務所之公務員，於八十四年三月三日，將張欽善同意將上開
    不動產移轉登記予乙○○之不實事項，登載於職務上所掌之公文書即土地及建物
    登記謄本上，足生損害於地政機關對地政資料管理之正確性及張欽善。丁○○出
    售上開不動產並取得價金二百四十萬元後，即將其中一百一十九萬四千零五十四
    元，用以清償其與張欽善於七十八年二月一日，共同向台灣銀行復興分行所借房
    屋添修貸款，餘額則供己使用。嗣丁○○之父母張欽善、王俊如分別於八十五年
    七月十一日、八十九年四月二十三日死亡，己○○與兄姐張樹全、戊○○及張素
    明等於辦理母親喪事，處理父母親遺物時，始發現上情。因認被告涉犯刑法第二
    百十六條、第二百十條、第二百十四條之罪嫌。
二、按犯罪事實應依證據認定之，無證據不得認定其犯罪事實；又不能證明被告犯罪
    者，應諭知無罪之判決，刑事訴訟法第一百五十四條第二項、第三百零一條第一
    項分別定有明文。次按事實之認定，應憑證據，所謂證據，須適於為被告犯罪事
    實之證明者，始得採為斷罪資料，如未能發現相當證據，或證據不足以證明，自
    不能以推測或擬制之方法以為裁判基礎；又認定不利於被告之事實，須依積極證
    據，苟積極證據不足為不利於被告事實之認定時，即應為有利於被告之認定，更
    不必有何有利之證據，最高法院五十三年臺上字第二七五０號、三十年上字第八
    一六號、四十年臺上字第八六號分別著有判例可資參照。
三、訊據被告丁○○堅決否認有何偽造文書之犯行，辯稱：伊父親張欽善並沒有得到
    老人痴呆，該屋是父母健在時授意給伊處理的，買賣價金除一部分供作父母親之
    生活費外，其中一部分拿去清償伊父親張欽善向台灣銀行復興分行之貸款，伊並
    沒有偽造文書等語。經查：
（一）張欽善係於八十五年七月十一日死亡，其直接引起死亡之疾病為呼吸衰竭，而
      引起呼吸衰竭之疾病為五年老年痴呆症、二年左半身不遂等情，有楊重騏內兒
      科診所醫師楊重騏所出具之死亡證明書乙紙（見八十九年度發查字第四一０號
      偵查卷第十二頁）在卷可稽。且證人楊重騏亦於偵查中證稱：他爸爸（指張欽
      善）有老年癡呆症，情況時好時壞，是漸進式的老年癡呆症不是突然就癡呆，
      我去的時侯，我覺得他的情緒不穩定，好的時侯就跟你打招呼，不好就情緒發
      作不理人，他情緒好的時侯，意識很清楚，跟一般人一樣，他情緒不好，就發
      脾不理人，我是觀察他這五年有老年癡呆的傾向等語（見九十年度偵緝字第六
      七六號偵查卷第一九七頁），證人即張欽善之長子戊○○於本院審理時亦證稱
      ：他（指張欽善）搬到丁○○那裏之後，八十三年九、十月時，有時侯會叫出
      來人家名字，但是有時侯同一個人又會叫錯，八十四年都一直是這樣的狀況，
      這是我每次去，他醒著時所看到的狀況等語（見九十二年四月二十三日訊問筆
      錄），另張欽善於八十五年一月十七日至行政院國軍退除役官兵輔導委員會台
      中榮民總醫院（下稱台中榮總）就醫時，主述ＩMPAIRED MEMORY AND
      DISORIENTATION TO TIME,PERSON,AND PLACE（即其記憶力、方向、時間及場
      所均已受損），有該院九十二年八月十三日以中榮醫企字第０９２０００３９
      ４９號函附之張欽善病歷資料影本在卷可憑，顯見被告於八十三年九月十日寄
      予告訴人己○○之書信內提及張欽善先生有老人癡呆症乙節，應與事實相符，
      應堪採信，被告辯稱其父張欽善沒有得老年癡呆症乙節，自不足採信。
（二）按老人癡呆症（即阿爾茲海默氏症）是一種腦部疾病，會造成腦部神經細胞逐
      漸喪失，可分為三期：（１）老人癡呆症的初期病徵，痴呆病患的健忘程度會
      逐漸加重，而在健忘進行的同時，病患的判斷能力會愈來愈差，對於時間交易
      或場所的認識（定向能力）愈來愈有問題，病情繼續發展下去之後連對家屬的
      識別能力都會發生問題，也叫不出家人的名字。不過在初期的時候這些症狀都
      還很輕微，主要是常會忘記最近發生過的一些事情，或是反覆地問同樣的事，
      忘了自己把東西放在那裡卻怪別人亂放，甚至有時候還會懷疑有人故意把自己
      的東西藏了起來而發脾氣。但是病患對於以往的事情還都記得很清楚，有些人
      則很喜歡提起當年之勇和一些陳年往事，把這些事講了又講。也有人會表現出
      「編話症」的情形，講出許多根本子虛烏有的事。發病後到真正嚴重痴呆的過
      程可能由三至四年至十多年不等，所以往往是要等到病患對家庭生活構成困擾
      時，家屬才會注意到病患的異常。（２）老人痴呆中期病徵，癡呆症的第二期
      被稱為「混亂期」，因為在這個時期病患的智能障礙已進行到不當的程度，以
      致無法接納新的訊息，同時還會發生誤會、妄想、幻覺、意識混濁、膽妄、徘
      徊等種種精神症狀。由於這些症狀會引起許多問題行為，因此需要接受精神科
      的治療，也有人必須緊急住院以防發生危險。此期病患的智能已下降到相當低
      的一個程度，雖然在家裡面大致上還可以應付一些簡單的事情，對於過去的是
      大致上也還都能記得起來，但是對於新近發生的事情就很難記得住，而且漸漸
      地記不住家屬的名字了。有些人會突然在半夜裡爬起來催促太太幫他準備好西
      裝，表示得趕去開會；有些人會堅稱自己住的地方並不是自己的家，於是拚命
      要到外面去，並且大聲嚷嚷著要回家；有人會穿著睡衣出去逛街、看電影，甚
      至徘徊街頭，隨地便溺；有些人一外出就會迷路，到處亂闖而不知該如何回家
      ，讓家人急得如熱鍋上的螞蟻。在這個時期忠，有些病患的身體功能也開始有
      明顯的衰退情形，如不善於控制大、小便，偶而會有失禁的現象，許多人在夜
      間會有失禁的問題，這些當然都會對於家庭生活造成相當大的妨礙。（３）老
      人痴呆的後期病徵，癡呆症進行到病況嚴重的第三期也就是後期時，以真正進
      入「痴呆期」。此時病患的記憶力，定向能力都降至極低的程度，對新近發生
      的事以及過去大部分的事都不記得了，也喪失對時間觀念及對地點的辨識能力
      ，此外並逐漸失去認人的能力，以致無法辨別人的臉，認不出自己的配偶或子
      女，連自己的名字也記不得了。病患無法跟其他人做簡單的應對，而且只說的
      出幾個字，所以說出的話變得毫不連貫也不相關，結果別人都無法了解他在說
      些什麼。有台中總榮醫師張鳴宏所提供之老人癡呆症資料乙份附卷可稽。本件
      綜合前揭張欽善之死亡證明書、證人楊重騏、戊○○之證詞及張欽善於八十五
      年一月十七日至台中榮總病歷資料以觀，張欽善於八十四年間有時尚能叫出家
      人姓名，有時則不能，再參以公訴人認定證人梁成於偵查中之證述，足以證明
      張欽善於居住在雙十路住處之八十三年三月二十八日前之意識尚屬清楚等情，
      則以該症乃屬於漸進的疾病，可分為三期，期間雖不一而足，惟依前揭文獻上
      之記載實不可能於短短一年之內即惡化至完全無法判別事理之程度，又依張欽
      善於八十五年一月十七日在台中榮總就診時曾述及對記憶、時間、方向及場所
      均已受損，比對前揭老人癡呆症的分期，似尚屬於初、中期病徵，則張欽善於
      八十四年一月至三月期間，其智能是否已下降到不能辨別判斷事理之能力，要
      非無疑？至於被告八十三年九月十日及八十六年十月十六日之書信，雖提及張
      欽善已達無人叫出家人姓名之程度，惟書信或基於博取同情或有誇大之情，自
      無從盡信。是公訴人以張欽善患有老人癡呆症即逕推論張欽善已無辨人及辨別
      判斷事理之能力，而未區分老人癡呆症有其分期之特徵，且未考量張欽善之病
      徵是漸進式的，公訴人此部分之論述自有未當。
（三）證人丙○○到庭證稱：「（問：本件台中市○○路○段六三之二號房地買賣是
      否知道緣由？答：我是代替我父親寫案件，我看到的是所有權狀，我有看到丁○○來我父親開的事務所兩、三次。他好像是拿所有權狀或是證件之類的來。
      ）、（問：當時你父親在辦理該案時，是否由你父親親自至張欽善家裡？答：
      我記得他有告訴過我要去丁○○住的國宅那裡去，他有跟我說過一次要去那裡
      辦事，回來他沒有說什麼，案件是我父親在主導，實際上情形我都不清楚，我
      只是寫案件而已。）」等語（詳見本院九十二年四月二十三日訊問筆錄），證
      人丙○○與告訴人及被告間並無仇隙，亦無任何利害關係，其證述並無偏頗一
      方之必要，是其上揭證述自堪採信，是故，苟被告丁○○刻意隱瞞系爭房地買
      賣之事實，其為何要讓承辦系爭房地之代書至其父、母親之住處呢？豈不是自
      暴其短？況老人癡呆症對過去之事，大致上能記得，已如前述，而系爭房地是
      張欽善於七十四年間買的，買屋又是人生大事，其有不記得之理？被告要將該
      系爭房地賣掉，以當時張欽善的病情，理應會有所反應，而其時張欽善之妻即
      被告之母，猶在人世，且精神狀況並無問題，被告要賣系爭房地，除了要通
      過張欽善外，更要得其母之同意，至少也要其母之默認，才能順利完成。再者
      ，張欽善之印鑑證明登記日期為七十四年八月六日，有台中市北區戶政事務所
      印鑑證明中市北戶印證字第００３２號在卷可按，而印鑑證明乃是極為重要之
      物，一般均會妥善保管，非極親密之人，實不能取得，苟被告未得其同意或授
      權，被告如何能取得張欽善之舊有印鑑章呢？證人甲○○（八十四年一月十日
      承辦印鑑證明之人）到庭證稱：「（於七十四年八月六日就有此（張欽善）印
      鑑證明，我們核對的時候就依照七十四年八月六日之印鑑證明核對，如果對的
      話就可以發給來申請的人，不是本人來的話，就拿委託書給本人寫，蓋第一次
      申請的印鑑章。）、（本件一個是委託者，一個是受委託者，所以他們兩個會
      同時在印鑑申請書上面簽名蓋章。）」等語（詳見本院九十二年五月十三日訊
      問筆錄），並台中市北區戶政事務所九十二年四月廿九日函覆之印鑑證明申請
      書及委託書各一紙在卷可參，被告又如何能知道該印鑑章早於七十四年八月六
      日已登記，可以直接核發呢？又張欽善係於八十五年七月十一日死亡，被告及
      告訴人之母親係於八十九年四月二十三日死亡，而張欽善死亡，被告及告訴人
      之母親由其四兄弟輪流照顧，亦據告訴人自承在卷（見同上偵查卷第廿一頁）
      ，則於告訴人之母親至告訴人處居住時，何以告訴人對系爭房地未加以聞問呢
      ？另外，張欽善原本即住在系爭房地，其後始搬至被告住處與被告同住，則系
      爭房地究竟如何處理，告訴人於張欽善往生後，有可能完全置之不問嗎？為何
      告訴人遲至其母親於八十九年四月二十三日往生後，始提起本件之訴訟？坐令
      可以證述當時情形之證人消失，又張欽善有二年左半身不遂，行動不便，其委
      由被告處理亦有其合理之處，再試想人於終老之際，委由其時為其照料之親人
      ，處理相關財產亦非不可能？若被告已得張欽善之同意或授權，則所有之過戶
      手續資料及公證授權買賣書，自均由被告辦理，其上無任何張欽善之簽名要屬
      當然。是公訴人以前揭過戶資料及公證授權買賣書，沒有張欽善之簽名，且至
      阮江洋代書事務所之人均為被告，即推論被告確未經同意或授權似嫌據斷。
（四）丁○○、張欽善於民國七十八年二月一日向本行訂借房屋添修貸款，金額新台
      幣（以下同）一百五十萬元，帳號：000000000000，期限十五年
      ，本行於當日撥入丁○○活儲帳戶（帳號：000000000000），同
      日由丁○○以現金提領一百萬元，復於七十八年二月二十日領取四十萬元，該
      戶已於八十四年十月十日以丁○○名義由合庫北屯支庫電匯一百一十九萬四千
      零五十四元償還本行借款，原本設定予本行最高限額抵押權一百八十萬元，本
      行己同意塗銷在案等情，有台灣銀行復興分行九十一年八月二日000000
      0000一號函及所附傳票及存、提款單等資料在卷可憑（見九十年偵緝字第
      六七六號偵查卷第二三九頁），又張欽善並未在本分行開立任何帳戶等情，亦
      有台灣銀行復興分行九十一年六月十三日銀復營字第０九一五五０四一０四一
      號函在卷可按（見同上偵查卷第二二五頁），據此，公訴人因而認定該一百五
      十萬元顯然均由被告運用，然查，被告對該一百五十萬元的流向，於偵查中雖
      無法清楚交代流向，甚至所說有與事實不符之情，惟於七十八年二月一日時，
      依卷內資料所示張欽善並無老人癡呆之問題，且上開擔保放款借據連帶借用人
      為張欽善、丁○○，連帶保證人為丁○○，有台灣銀行擔保放款借據一份在卷
      可按（見同上偵查卷第七三、七四頁），二人簽名又互不相同，顯見張欽善亦
      確為借用人之一，雖該一百五十萬匯入被告丁○○帳戶，並由被告丁○○提領
      ，似乎上開貸款款項應屬由被告丁○○運用較合乎常情，然縱使由被告運用，
      惟本件於借款之際，張欽善與被告丁○○間的內部約定究竟屬贈與，或借用，
      或有其他因素，確實不一而足，苟僅是被告丁○○所借，何以張欽善願意配合
      辦理，又以被告及告訴人之母在其等人之地位以觀，其母應能知悉其間內部關
      係，惟告訴人遲至其母死亡後，始起本件告訴，造成此部分之證述滅失，本院
      本諸尚有可疑之情形下，認尚難逕認被告係以盜賣系爭房地的方式來清償該筆
      貸款，況在賣系爭房地時張欽善是否已達全然無判別事理之能力確有疑問，已
      如前述，再參以張欽善自八十年間起即由被告照顧，父子間的關係，應至為密
      切，其委由或同意被告處理財務，亦非不可能。至於系爭房地出賣後之價款扣
      除前揭清償台灣銀行復興分行所借房屋添修貸款餘額部分，既公訴人所舉之證
      據不足以證明被告確有盜賣之行為，則此部分自亦無偽造文書之問題。
五、綜上所述，被告所辯雖有部分與事實不符，惟公訴人所舉之證據，尚不足證明被
    告確有偽造文書之犯行，本件尚屬繼承財產上之民事糾葛，應循民事途逕解決。
    此外，本院亦查無其他積極事證足以證明被告有何公訴人所指述之不法犯行，自
    應為無罪之諭知。
據上論斷，應依刑事訴訟法第三百零一條第一項，判決如主文。
本案經檢察官林蓉蓉到庭執行職務。
中      華      民      國     九十二     年      九      月     三     日
                                    臺灣臺中地方法院刑事第三庭
                                          法  官    吳  進  發
右正本證明與原本無異。
如不服本判決，應於判決送達後十日內向本院提出上訴狀，上訴於臺灣高等法院臺中
分院( 須附繕本 )。
                                          書記官
中      華      民      國     九十二     年      九      月     三     日


司法院資訊處製作；財團法人民間司法改革基金會備份。
